---
title: "Ardillas en Nueva York"
format: html
code-links:
  -text: Github
  -href: https://github.com/ErikaCruz/UrbanSquirrels

theme: cosmo
editor: visual
author:   
  - Amairani Cancino Bello
  - Erika Viridiana Cruz Bonilla
toc: true
toc-title: Contenido
toc-location: left
number-sections: true
---

## Resumen

El código presentado aquí analiza datos de avistamientos de ardillas en Central Park, Nueva York, recopilados por el proyecto *The Squirrel Census* en octubre de 2018. Se emplearon funciones automatizadas para generar gráficos de barras, mapas interactivos y heatmaps, garantizando análisis reproducibles.

Se exploraron aspectos clave como el comportamiento de las ardillas frente a humanos, la distribución por color de pelaje y las variaciones en sus comportamientos a lo largo del mes.

Con estos datos, se encontró que las ardillas juveniles y adultas mostraron comportamientos similares hacia los humanos, siendo la mayoría indiferente y menos del 10% acercándose a ellos. En términos de color de pelaje, las ardillas grises fueron las más abundantes y ampliamente distribuidas, seguidas por las cafés, mientras que las negras fueron menos comunes y con avistamientos concentrados en áreas específicas. También hubo un pequeño grupo de ardillas sin color definido. A lo largo del mes, la actividad más observada en las ardillas fue la búsqueda de comida, con un pico significativo el 13 de octubre. En contraste, la persecución fue la actividad menos frecuente.

## Cargar paquetes necesarios

```{r}
#| warning: false

# Paquetes necesarios
packages <- c("ggplot2", "sf", "data.table", "leaflet",
              "stringr","tidyr","dplyr","viridis","htmlwidgets")

# Instalar paquetes no instalados
installed_packages <- packages %in% rownames(installed.packages())
if (any(installed_packages == FALSE)) {
  install.packages(packages[!installed_packages])
}

# Cargar paquetes
invisible(lapply(packages, library, character.only = TRUE))

```

## Base de datos

La base de datos seleccionada es una recopilación de avistamientos de ardillas llevada a cabo por el proyecto [The Squirrel Census](https://www.thesquirrelcensus.com/) y adaptada por el proyecto de difusión de bases de datos [TidyTuesday](https://github.com/rfordatascience/tidytuesday). Consta de los avistamientos de ardillas en el parque Central de Nueva York realizadas por voluntarios durante Octubre 2018, detallando características físicas de las ardillas así como del comportamientos de éstas al momento del avistamiento.

```{r}
#Descarga de datos:   
nyc_squirrels <- fread("https://raw.githubusercontent.com/rfordatascience/tidytuesday/master/data/2019/2019-10-29/nyc_squirrels.csv")
```

## Preguntas planteadas

A partir de esta base de datos, nos planteamos las siguientes preguntas:

**Pregunta 1**: ¿Existe alguna diferencia entre el comportamiento hacia los humanos de ardillas juveniles en contraste al de ardillas adultas?

**Pregunta 2:** ¿Cuál es la distribución de las ardillas dentro del parque según el color de su pelaje?

**Pregunta 3**: ¿Cómo se comportan las ardillas a lo largo del mes de observación?

## Resultados

### ¿Existe alguna diferencia entre el comportamiento hacia los humanos de ardillas juveniles en contraste al de ardillas adultas?

Para resolver esta pregunta, decidimos hacer una función que pudiera graficar la respuesta teniendo como variable de entrada la base de datos. Esto con el fin de que si se necesitaba hacer un update de la base de datos, esto no interfiriera con que funcionara el código.

Una vez ingresados los datos, esta función hace una subselección de las columnas que contienen los datos de actividad de las ardillas. Después transformamos las columnas de actividad de las ardillas de formato "ancho", cada columna es un tipo de actividad diferente, a formato "largo", todas las actividades en una sola columna. Seleccionamos después aquellas filas en las que la actividad fue marcada como observada, por filtrado de valores verdadero/falso, y contabilizamos las observaciones de cada actividad agrupando por actividad y edad de la ardilla.

Decidimos presentar los resultados en gráficas de barras porcentuales para hacer las comparables la cantidad de actividades realizadas por grupo de edad de las ardillas , debido a que había un número mucho mayor de observaciones totales de ardillas adultas que de ardillas juveniles.

```{r}
plot_age_vs_behavior <- function(data, behavior = c("approaches","indifferent","runs_from")) {
  # Convertir la columna 'age' en un factor para asegurar que ggplot lo trate como categorías
  data$age <- as.character(data$age)
  data$age[!data$age %in% c('Juvenile', 'Adult')] <- NA
  data$age <- factor(data$age, levels = c('Juvenile', 'Adult'))
  
  # Filtrar los datos para eliminar NA en 'age' y 'behavior'
  #Contar las observaciones por comportamiento y transformar a porcentaje
  data_filtered <- data %>%
    select(age, all_of(behavior)) %>%
    pivot_longer(cols = all_of(behavior), names_to = "behavior", values_to = "engaged") %>%
    filter(engaged == TRUE) %>%
    filter(!is.na(age)) %>% 
    drop_na() %>%
    group_by(age,behavior) %>% 
    summarise(count = n()) %>% 
    mutate(perc = count*100/sum(count))
  
  # Generar el gráfico de barras mejorado
  ggplot(data_filtered, aes(x = age, fill = behavior, y=perc)) +
    geom_bar(position = "stack", stat = "identity", width = 0.7) +  # Ajuste del tamaño de las barras
    scale_fill_brewer(palette = "Set2") +  # Colores suaves y agradables
    labs(title = "Relación entre Edad y Comportamiento",
         x = "Edad de la Ardilla",
         y = "Porcentaje de Observaciones",
         fill = "Comportamiento") +
    geom_text(aes(label=round(perc,2)), size = 3, position = position_stack(vjust = 0.5))+
    coord_flip()+
    theme_minimal() +  # Fondo limpio
    theme(
      text = element_text(family = "Arial", size = 12),  # Fuente de texto más legible
      axis.title = element_text(size = 14),  # Títulos de los ejes en mayor tamaño
      axis.text = element_text(size = 12),  # Texto de los ejes en un tamaño adecuado
      plot.title = element_text(hjust = 0.5, size = 16, face = "bold"),  # Título más destacado
      legend.position = "bottom",  # Coloca la leyenda en la parte inferior
      legend.title = element_text(size = 12),  # Tamaño de título en la leyenda
      legend.text = element_text(size = 10)  # Tamaño de texto en la leyenda
    ) +
    guides(fill = guide_legend(title.position = "top", title.hjust = 0.5))  # Mejorar la presentación de la leyenda
}
```

Luego llamamos a la funcion utilizando nuestro set de datos

```{r}
#| warning: false
plot_age_vs_behavior(nyc_squirrels)
```

Derivado de esta figura, podemos observar las ardillas juveniles y adultas tienen comportamientos similares con respecto a los humanos. En ambos casos, la mayoria de las ardillas es indiferente ante la presencia de los humanos, lo cuál podría ser indicativo de que las ardillas del parque Central de Nueva York están acostumbradas al contacto humano. A pesar de esto, un porcentaje muy pequeño (\<10%) se acerca a ellos.

### ¿Cuál es la distribución de las ardillas dentro del parque según el color de su pelaje?

Para contestar esta pregunta, decidimos hacer una función que toma como entrada la base de datos y el nombre de un color. Si el nombre del color no esta dentro de los permitidos en la base de datos, la función se detiene y avisa de esto al usuario, además de indicarle que opciones de color tiene disponibles en la base de datos.

En cambio, si el usuario introduce un color a aceptado por la función, ésta filtra los avistamientos de colores del color indicado junto con los datos de localización (latitud y longitud) y fecha de dicho avistamiento. Después con este subset de datos y las coordenadas de avistamiento, se elabora un mapa interactivo con las posiciones del avistamiento.

```{r}
squirrelColorMap<-function(colorSel,dataset){
  #Revisando que los colores sean de tipo character
  if (!is.character(colorSel)){
    stop("Color selection must be a character")
  }
  #Homogeneizando formato de texto
  else {
    colorSel<-str_to_title(colorSel)
  }
  #Todas las opciones de color reportadas en el dataset 
  colOp<-c("Black", "Cinnamon","Gray","Undefined")
  #Revisando que el color este dentro de las opciones
  if (!colorSel %in% colOp) {
    stop("El color debe ser uno de los siguientes : Black, Cinnamon,Gray,Undefined")
  }
  #Cambiar formato de NA en colores
  dataset[is.na(primary_fur_color),primary_fur_color := "Undefined"]
  #Asignando colores a todas las opciones de color de las ardillas
  pal <- colorFactor(c("black", "chocolate3","azure4","cyan4"), domain = colOp)
  #filtrar los avistamientos de ardillas de un color
  colorloc<-dataset[primary_fur_color == colorSel,list(long,lat,unique_squirrel_id,date)]
  #Cambiando formato de la fecha 
  colorloc[,date_r := gsub('^([0-9]{2})([0-9]{2})([0-9]{4})', '\\1-\\2-\\3',as.character(date))]
  #Generando mapa
  map<-leaflet(data=colorloc) %>%
    addTiles() %>%
    addCircleMarkers(~long, ~lat, radius = 3,
                     color = ~pal(colorSel),
                     popup = ~date_r,
                     label = ~date_r,
                     labelOptions=labelOptions(style=list("font-family" = "serif")),
                     stroke = FALSE, fillOpacity = 0.5) %>%
    addProviderTiles("Esri.WorldTopoMap") %>%
    addLegend(title="Mapa de avistamientos de ardillas color:",
              pal=pal,values = ~colorSel)
  return(map)
}
```

Entonces ahora con esta función podemos hacer un mapa para cada color de ardilla:

**Avistamientos de ardillas grises**

```{r}
squirrelColorMap("gray",nyc_squirrels)
```

**Avistamientos de ardillas cafés**

```{r}
squirrelColorMap("cinnamon",nyc_squirrels)
```

**Avistamientos de ardillas negras**

```{r}
squirrelColorMap("Black",nyc_squirrels)
```

**Avistamientos de ardillas sin color definido**

```{r}
squirrelColorMap("Undefined",nyc_squirrels)
```

De estos mapas podemos concluir que las ardillas de color gris son las ardillas con mayor número de avistamientos y mayor distribución a lo largo del parque. El siguiente grupo de ardillas más abundante es el de las ardillas cafés, las cuales también cuentan con una distribución uniforme a lo largo del parque. Por otra parte, las ardillas negras es el grupo menos abundante de ardillas y cuentan con avistamientos muy focalizados, sobretodo en zonas cercanas al zoológico del parque Central y al norte del lago Jaqueline Kennedy.

También dentro de la base de datos, hay un grupo de ardillas de las cuales no se identifica el color de pelaje, las cuales son pocas y no parecen limitarse a una zona particular del parque.

### ¿Cómo se comportan las ardillas a lo largo del mes de observación?

Para resolver esta pregunta, también hicimos una función que tomaba la base de datos como entrada. Dentro de la base de datos, la fecha del avistamiento es reportada como una columna con formato MMDDYYYY (sin simbolos para separar). Como los datos se trataban únicamente de un mes, la función extrae el dato del día para utilizarlo como agrupador en la contabilización de datos. Al igual que en la primera pregunta, esta función extrae las columnas que denotan las actividades de las ardillas, las convierten a formato largo, y se cuentan las ocurrencias de cada combinación de filas con mismo dia/comportamiento.

En este caso, decidimos representar los datos como un heatmap, para observar si hay dias particulares en los que una determinada actividad en las ardillas era más común.

```{r}
plot_squirrel_behavior_by_day <- function(data) {
  #Separando la columna date en dia
  data[,day:= substr(date,3,4)]
  
  # Filtrar y reorganizar los datos
  behavior_data <- data %>%
    select(day, running, chasing, climbing, eating,foraging) %>%
    pivot_longer(cols = c("running", "chasing", "climbing", "eating","foraging"), 
                        names_to = "behavior", values_to = "engaged") %>%
    filter(engaged == TRUE) %>%
    count(day, behavior)  # Contar la cantidad de cada comportamiento por mes
  
  # Ver los primeros registros para asegurarse que la estructura es correcta
  head(behavior_data)
  
  # Crear el gráfico de tipo heatmap
  ggplot(behavior_data, aes(x = day, y = behavior, fill = n)) +
    geom_tile() +  # Crear los cuadros del heatmap
    scale_fill_viridis() +  # Usar la paleta de colores viridis
    labs(title = "Comportamiento de las Ardillas a lo Largo del tiempo",
         x = "Día",
         y = "Comportamiento",
         fill = "Número de Observaciones") +
    theme_minimal() +
    theme(
      axis.text.x = element_text(angle = 45, hjust = 1),
      text = element_text(family = "Arial", size = 12),
      plot.title = element_text(hjust = 0.5, size = 16, face = "bold"),
      axis.title = element_text(size = 14),
      axis.text = element_text(size = 12)
    )
}
```

Después invocamos a la función con los datos:

```{r}
#| warning: false
plot_squirrel_behavior_by_day(nyc_squirrels)
```

Podemos ver que de acuerdo a las observaciones de las actividades de las ardillas, la mayoría de las veces que son avistadas a lo largo de todos los días, las ardillas están en busca de comida, con un número significativo de avisamientos de ardillas realizando esta actividad el día 13 de Octubre. La actividad menos realizada por las ardillas a lo largo del mes fue la persecución de otra ardilla, sin cambios en su frecuencia a lo largo del mes. En general, se observa que la distribución de observaciones de actividades realizadas por las ardillas se mantiene estable a lo largo del mes, salvo por el día 13 de Octubre anteriormente mencionado, y el día 20 de Octubre donde remarcablemente hubo pocos avistamientos totales de ardillas.
